【裁判字號】    98,交上易,305
【裁判日期】    981201
【裁判案由】    過失傷害
【裁判全文】
臺灣高等法院刑事判決               98年度交上易字第305號
上  訴  人    臺灣板橋地方法院檢察署檢察官
被      告    丙○○
上列上訴人因被告過失傷害案件，不服臺灣板橋地方法院97年度
交易字第455號，中華民國98年8月31日第一審判決（起訴案號：
臺灣板橋地方法院檢察署97年度偵字第455號），提起上訴，本
院判決如下：
    主  文
上訴駁回。
    理  由
一、公訴意旨略以：被告丙○○於民國（下同）96年11月3日晚
    間7時10分許，將其所駕駛之車號8D─5541號自用小客車停
    靠在臺北縣中和市○○街25巷39弄（起訴誤載為25巷54號）
    右側牆外時，本應注意汽車停放於照明不清之道路，應顯示
    停車燈光或反光標誌，汽車臨時停車應開啟警示燈，以及開
    啟車門時，應注意行人、車輛，並讓其先行，待確認安全無
    虞後再開啟車門，而當時並無不能注意之情事，竟疏未注意
    及此，臨時停車並冒然開啟駕駛座車門，致其後方由告訴人
    甲○○騎駕之腳踏車因閃避不及，而撞及車門，當場人車倒
    地，受有軀幹挫傷、下肢多處及未明示之開放性傷口等傷害
    。因認被告涉犯刑法第284條第1項之過失傷害罪嫌云云。
二、按犯罪事實應依證據認定之，無證據不得認定犯罪事實；又
    不能證明被告犯罪者，應諭知無罪之判決，刑事訴訟法第15
    4條第2項及第301條第1項分別定有明文。次按認定不利於被
    告之事實須依積極證據，苟積極證據不足為不利於被告事實
    之認定時，即應為有利於被告之認定（最高法院30臺上字第
    816號判例意旨參照）；檢察官對於起訴之犯罪事實，倘其
    所提出之證據，不足為被告有罪之積極證明，或其指出之證
    明方法，無從說服法院以形成被告有罪之心證，基於無罪推
    定之原則，自應為被告無罪判決之諭知（最高法院92年臺上
    字第128號判例意旨參照)。又刑事訴訟法上所謂認定被告犯
    罪事實之證據，係指足以認定被告確有犯罪行為之積極證據
    而言，苟積極證據不足為不利於被告事實之認定時，即應為
    有利於被告之認定，更不必有何有利之證據（最高法院29年
    上字第3105號及30年上字第816號判例意旨參照）。申言之
    ，認定犯罪事實所憑之證據，雖不以直接證據為限，間接證
    據亦包括在內，然而無論直接證據或間接證據，其為訴訟上
    之證明，須於通常一般之人均不致有所懷疑，而得確信其為
    真實之程度者，始得據為有罪之認定，倘其證明尚未達此一
    程度，而有合理之懷疑存在而無從使事實審法院得有罪之確
    信時，即應由法院為諭知被告無罪之判決（最高法院76年臺
    上字第4986號判例）；換言之，事實審法院倘已踐行完畢調
    查證據之程序後，仍無法形成「被告確有該當各該構成要件
    所欲處罰之構成要件事實」之確信時，即應依刑事訴訟法上
    「罪疑利益歸於被告（亦即，倘有懷疑則從被告之利益作解
    釋）」之證據法則，逕為被告有利之認定。
三、證據能力部分：按被告以外之人於審判外之言詞或書面陳述
    ，除法律有規定者外，不得作為證據，刑事訴訟法第159條
    第1項定有明文，此即學理上所稱「傳聞證據排除法則」。
    又被告以外之人於審判外之陳述，雖不符同法第159條之1至
    第159條之4之規定，而經當事人於審判程序同意作為證據，
    法院審酌該言詞陳述或書面陳述作成時之情況，認為適當者
    ，亦得為證據。當事人、代理人或辯護人於法院調查證據時
    ，知有第159條第1項不得為證據之情形，而未於言詞辯論終
    結前聲明異議者，視為有前項之同意，此則據同法第159條
    之5規定甚明。鑒於採用傳聞證據排除法則重要理由之一，
    係因傳聞證據未經當事人之反詰問予以覈實，若當事人願放
    棄對原供述人之反對詰問時，原則上即可承認該傳聞證據之
    證據能力。而揆諸我國刑事訴訟法第159條之5之立法理由，
    除參照前述傳聞證據排除法則之基本法理外，亦參考日本刑
    事訴訟法第326條之立法例，查日本刑事審判實務之運作，
    有關檢察官及被告均同意作為證據之傳聞書面材料或陳述，
    可直接援引該國刑事訴訟法第326條作為傳聞例外之法律依
    據，僅在檢察官與被告或其辯護人不同意之情況下，乃須根
    據其他傳聞例外規定，俾以斟酌該等傳聞書面材料或陳述是
    否具有證據能力，在當事人間無爭執之案件中，傳聞證據基
    本上均可依據前引規定提出於法院使用。據此，我國刑事訴
    訟法第159條之5之適用應可作同上之解釋。公訴人、被告就
    本件判決所引之被告以外之人於審判外之陳述，迄於言詞辯
    論終結前未為異議之聲明（參本院98年11月2日準備程序筆
    錄第3頁，被告表示希望上開證據均能進入法院調查，應合
    於刑事訴訟法第159條之5第2項情形），而本院審酌渠等陳
    述作成時之情況，核無違法取證及證明力明顯過低之瑕疵，
    為證明犯罪事實所必要，亦認為以之作為證據為適當，根據
    上開規定及說明，作為本件判決認定被告犯罪事實之被告以
    外之人於審判外陳述是否屬於傳聞之例外，無庸先行考量刑
    事訴訟法第15 9條之1第2項、第159條之2、第159條之3等規
    定，得逕依同法第159 條之5規定作為證據。
四、本件公訴人認被告涉犯上開罪嫌，無非係以被告於警詢及偵
    查時之自白，並有證人甲○○、梁順安、謝勇哲、丁○○等
    人於警詢及偵查時證述明確，復有慈濟醫院診斷證明書附卷
    可稽，為其論據。
五、訊據被告堅決否認有何犯行，於原審及本院辯稱：當時天色
    剛暗，但有路燈，所以視線清楚，伊車子有發動，準備倒車
    進大勇街25巷，遭告訴人甲○○騎駕之腳踏車撞擊等語。
六、經查：
（一）被告駕駛自小客車，於上開時地，與告訴人甲○○騎駕之
      腳踏車發生擦撞等事實，業據被告坦承不諱（97年度聲他
      字第81號卷，下稱聲他字卷，第7頁，96年度他字第7683
      號卷，下稱他字卷，第18頁反面、97年度偵字第455號卷
      ，下稱偵字卷，第5頁、第22頁），核與告訴人即證人於
      警詢時指訴兩車發生碰撞一情相符（他字卷第20頁），應
      堪認定。
（二）告訴人甲○○於發生車禍後，經自行就醫治療，受有軀幹
      挫傷、下肢多處及未明示之開放性傷口等傷害，有慈濟醫
      院診斷證明書（他字卷第22頁）及財團法人佛教慈濟綜合
      醫院臺北分院98年11月3日慈新醫文字第981355號函檢附
      之告訴人甲○○病歷資料在卷可稽，是告訴人甲○○確因
      本件車禍而受傷，亦堪認定。
（三）本案車禍發生後，證人即到場處理之警員梁順安、謝勇哲
      等人雖於偵查及原審審理時證述：被告的車併排停在路邊
      ，開車門不小心，沒注意到後方的告訴人甲○○，以致駕
      駛座的門撞倒告訴人甲○○的腳踏車，被告可能認為沒什
      麼大礙，想要離開，但告訴人甲○○不讓被告離開，要被
      告負責，於是被告報警處理，被告有口頭道歉，在車禍發
      生後，車輛已經移動，有照一張照片，但沒有做現場圖等
      語（偵字卷第54頁、原審卷第47頁至第48頁，第51頁至第
      52 頁）；然此與告訴人甲○○於原審審理時所陳述之「
      現場是否明亮我無法界定，但我可以看得很清楚、我感受
      不到被告有道歉，她只有說我有受傷，那我脫下來給她看
      等語」不符。是證人梁順安、謝勇哲等人之證述尚難作為
      對被告不利之認定。
（四）嗣經原審於審理時重回案發現場勘驗並進行現場模擬，仍
      因告訴人甲○○陳稱原腳踏車已於案發後失竊，經送臺灣
      省臺北縣區車輛行車事故鑑定委員會鑑定後，僅能認定被
      告違規併排停車，無法確認二車之車損狀況，亦無法比對
      及確認如何撞擊，是被告開車門碰撞告訴人甲○○？抑或
      告訴人甲○○騎腳踏車擦撞被告之車門內側，皆無法確認
      等情，有該會98年8月10日北縣鑑字第0985180195號鑑定
      報告在卷可稽（原審卷第98頁至第99頁）。
七、綜上所述，檢察官所提出之證據，不足證明被告確有過失傷
    害犯行。此外，復查無其他積極證據足證被告確有如公訴意
    旨所述之犯行，揆諸首揭說明，自應諭知被告無罪之判決。
八、原審以不能證明被告犯罪，依前揭之說明，而為被告無罪之
    判決，即核無不合。告訴人甲○○狀請檢察官上訴意旨略以
    ：原審以證人梁順安、謝勇哲與告訴人所述矛盾，而據為被
    告無罪判決之依據，容有誤會，且被告於案發後為何急於移
    動移動車輛？且依卷附之鑑定報告，可知被告確有併排停車
    導致告訴人甲○○受傷之過失等語而指摘原判決不當。按車
    輛倒車時，應顯示倒車燈光或手勢；而倒車燈應與變速裝置
    聯動，亦即排檔桿置於「倒檔」位置時亮燈，道路交通安全
    規則第110條第2款、附件七車輛燈光與標誌檢驗規定（八）
    4 定有明文。經查，被告於偵查中陳稱：伊開車到該處想找
    停車位，但附近沒停車位所以打算向右後方倒進25巷，車子
    發動中，有亮車燈，伊未開車門等語（聲他卷第6頁至第7頁
    ）；其復於本院審理時陳稱：伊未併排停車，當時伊是倒車
    要進入25巷，是告訴人甲○○告訴梁順安警員開車門之事，
    但伊未開車門，當時伊的車輛處於發動狀態，有開車燈，煞
    車時也會顯示煞車燈，伊腳踩煞車時被撞等語見本院98年11
    月2日準備程序筆錄第2頁、98年11月審判筆錄第10頁至第11
    頁）。被告自偵查中至本院審理時，均堅詞否認有何違規併
    排停車之行為，其乃係倒車，而倒車燈與變速裝置連動，於
    排檔進入倒車狀態時，即顯示倒車燈，凡此均已足以提醒其
    他用路人注意，尚難認定被告倒車而有過失可言。又告訴人
    甲○○指稱被告貿然開車門導致本件車禍乙節，僅有告訴人
    甲○○片面之指訴，而無他任何積極證據足資佐證；再觀諸
    卷附被告所有車輛左前側車門內側照片，並無任何擦撞痕跡
    ；復參諸證人乙○○於本院審理時證稱：伊查看車門內側，
    沒有受損、碰撞或轉印痕跡等語（見本院98年11月17日審判
    筆錄第4頁至第5頁）。是告訴人郭沅茂部分之指訴尚難採信
    。第按刑事訴訟法第161條第1項規定：檢察官就被告犯罪事
    實，應負舉證責任，並指出證明之方法。對於其所訴之被告
    犯罪事實，應負提出證據及說服之實質舉證責任，倘所提出
    之證據，不足為被告有罪之積極證明，或其闡明之證明方法
    ，無從說服法官以形成被告有罪之心證，基於無罪推定之原
    則，自應為被告無罪判決之諭知。而證據之取捨與證據之證
    明力如何，均屬事實審法院得自由裁量、判斷之職權，茍其
    此項裁量、判斷，並不悖乎通常一般人日常生活經驗之定則
    或論理法則，又於判決內論敘其何以作此判斷之心證理由者
    ，即不得任意指摘其為違法。茲原判決已詳敘就卷內證據調
    查之結果，而為綜合判斷、取捨，認不足證明被告確有公訴
    人所指訴之犯行，其得心證的理由已說明甚詳，且所為論斷
    從形式上觀察，亦難認有違背經驗法則、論理法則，或有其
    他違背法令之情形，自不容任意指為違法。公訴人提起上訴
    ，仍執臆測之詞以被告有併排停車之違規云云而為爭執，復
    未提出其他積極事證證明被告確有何過失傷害之犯行，其砌
    詞漫指原判決不當，並無可取。原審諭知被告無罪，尚屬允
    當，可以維持，上訴為無理由，應予駁回。
據上論斷，應依刑事訴訟法第368條，判決如主文。
本案經檢察官壽勤偉到庭執行職務。
中    華    民    國    98    年    12    月    1    日
                  刑事第五庭    審判長法  官  高明哲
                                      法  官  林洲富
                                      法  官  高玉舜
以上正本證明與原本無異。
不得上訴。
                                      書記官  許雅淩
中    華    民    國    98    年    12    月    1     日


司法院資訊處製作；財團法人民間司法改革基金會備份。
